【裁判字號】    97,台上,4644
【裁判日期】    970924
【裁判案由】    貪污
【裁判全文】
最高法院刑事判決            九十七年度台上字第四六四四號
上  訴  人  甲○○
                    巷8弄5號
選任辯護人  蔡瑞煙律師
            陳世煌律師
            黃俊昇律師
上  訴  人  乙○○
選任辯護人  陳煥生律師
            林春榮律師
            張居德律師
上列上訴人等因貪污案件，不服台灣高等法院台中分院中華民國
九十七年七月二日第二審更審判決（九十六年度重上更(四)字第七
三號，起訴案號：台灣台中地方法院檢察署八十九年度偵字第一
八六四三號），提起上訴，本院判決如下：
    主  文
原判決撤銷，發回台灣高等法院台中分院。
    理  由
本件原判決認定上訴人甲○○於民國八十六年六月至八十九年一
月間擔任台中市北屯區公所區長，綜理該區公所業務；上訴人乙
○○於八十八年七月起至八十九年間擔任北屯區公所之總務工作
，均為依據法令從事公務之人員。爰八十六年四月間，甲○○即
投資大同餐盒食品工廠，投資金額為新台幣（下同）一百七十五
萬元，占投資總額百分之五十（另共同投資人為案外人邱大田、
江金來各占百分之二十五投資額），甲○○並掌控該廠會計審核
及營運方針等之主導權，實際參與該廠營運，為該工廠之實際主
要負責人。嗣於八十八年九月二十一日台灣地區因發生九二一大
地震，台中市北屯區被列為災區，該區里長曾文松等人基於服務
地方之善心，擬募款賑災，當時任區長之甲○○見有機可乘，明
知依財政收支劃分法第二十九條規定，各級政府所有營業之盈餘
，所受之捐獻或贈與及其他合法之收入，除法律另有規定外，應
分別歸入各級政府之公庫。又依統一捐募運動辦法第三條規定，
發起各種捐募運動，應先將計畫用途及募集方式，申報該管社會
行政機關會商各該事業主管機關核准，竟意圖為私人不法利益，
先與曾文松等人合議由渠主導進行其主管之募款活動，以便募得
之款項將得以掌控運用，並為避免募款款項須交台中市政府所設
「０九二一賑災專款帳戶」（台灣銀行台中分行0000000
00000號帳號），甲○○於同年九月二十七日乃以募款擬留
供北屯區災區使用，及未向台中市政府報備核准無法設立帳戶、
開立收據等理由，要求社團法人台中市北屯區慈善會（下稱北屯
區慈善會）總幹事林細郎等幹部開立帳戶及出具收據以供募款之
用，當（二十七）日並於區長辦公室內，由台中市農會派員會同
甲○○、林細郎等人以「台中市北屯區慈善會會長林宗枝」名義
，在台中市農會北屯辦事處開立「台中市農會00000000
00000」號帳戶。甲○○並利用身為北屯區公所區長之身份
，於八十八年九月三十日召開主持之「台中市北屯區公所九二一
震災檢討會」上指示「……六、請各里發動捐助震災，由本區市
議員、里長、慈善會委員等成立九二一震災救助管理委員會，於
北屯農會辦事處成立救災專戶，專款補助發放大坑地區之受災戶
為主。」（東山、民政、大坑、民德、子、和平等六里為受災
里）；並於同年十月十五日由甲○○所主持之九二一震災事項檢
討會中之指（裁）示事項：「……、四、經與會人員推選賴天龍
議員為主任委員，曾文松、陳成添、江麗慧、賴炳連、呂金旺、
白柯碧花等六人為委員代表，就本區救助事項統籌辦理。」，該
檢討會為甲○○個人主導召開，區公所內除該次會議紀錄陳美雲
外，並無其他主管或科室成員參與，而「九二一震災救助管理委
員會」僅為甲○○欲掩飾犯行之虛設組織，從未開過會，亦未曾
審核任何救助事項，皆由甲○○獨自行事。因為由台中市北屯區
公所主導募款，卻由北屯區慈善會開立收據之不合理現象，引起
該區部分里長及捐款民眾質疑，惟募款金額日鉅，僅為名義配合
募款之慈善會理事長林宗枝、總幹事林細郎等幹部，基於甲○○
迄無妥適運用該九二一賬災款項之草案，恐因甲○○運作不當損
及會譽，乃於八十八年十月二十一日緊急召開「社團法人台中市
北屯區慈善會第一屆理監事九二一大地震臨時聯席會」，會中通
過「北屯區慈善會九二一大地震災民救助辦法草案」（主要內容
為：救助對象為設籍北屯區，並為該區公所列冊有案之災民。死
亡每人發放五千元之喪葬救助金、受傷則依受傷之輕重及家庭經
濟情況，每人以最高不超過六萬元為限、安養每人每年發給最高
二萬元之安養金、孤兒每人每年發給最高二萬元之助學金、房屋
重建最高十萬元為限。），擬建請區公所採行。至同年十月底，
該帳戶累積募款金額已達一千餘萬元，甲○○欲圖謀私利，讓大
同餐盒食品工廠承包災區學校之午餐供應，乃指示區公所前述檢
討會承辦人陳美雲依渠授意，擬訂「台中市北屯區九二一震災管
理委員會各項救助辦法」，計列五項救助項目，共計八百九十六
萬元，其中含「二、東山國中、軍功、光正、逢甲國小等學校之
學生午餐費，計一六二０人，約需三百二十四萬元。」、「五、
辦理九二一震災罹難者超度法會：預計六百桌，贊普約六十萬元
；協助法會經費約五十萬元，共一百十萬元。」，甲○○欲掩飾
不法意圖，乃召集北屯區慈善會理事長林宗枝、總幹事林細郎等
人召開八十八年十月二十八日台中市北屯區九二一震災第三次檢
討會，會中林細郎等人認為甲○○所擬之前述救助辦法過於浮濫
浪費，因而加以反對，並未做成決議，甲○○見計未得逞會議決
裂，後陳美雲呈送該會議記錄稿時，甲○○親筆將該會議記錄更
改為決議：「有關九二一震災救濟款項，由北屯區九二一震災委
員會提出需求，並由北屯區慈善會撥款，由區公所代辦」，並立
即於八十八年十月二十九日台中市北屯區九二一震災第四次檢討
會中通過救助辦法，經費由原八百九十六萬元，提高為九百九十
六萬元，原甲○○所提之救助辦法中，有關「二、東山國中、軍
功、光正、逢甲國小等學校之學生午餐費，計一六二０人（五十
天），約需三百二十四萬元」部分獲得通過，而「五、辦理九二
一震災罹難者超度法會：預計六百桌，贊普約六十萬元；協助法
會經費約五十萬元，共一百十萬元」則遭刪除一百萬元，移作其
它救災用途，但該會議台中市北屯區慈善會並未獲邀參加，時任
會議主席之甲○○主導「東山國中、軍功、光正、逢甲國小等學
校之學生午餐費，計一六二０人、五十天，約需三百二十四萬元
」案通過後，甲○○即要求北屯區慈善會撥款，北屯區慈善會總
幹事林細郎等人，認為甲○○提出之救助辦法存有私心，不為北
屯區慈善會所接受，且存於台中市農會北屯辦事處之募款款項，
原為甲○○所主導，該會僅受甲○○之託提供名義上之帳戶為之
配合，未獲委託並無權使用該款，因見甲○○私心已露，為免傷
及會譽及保持和諧，乃要求甲○○開立北屯區公所收據將該款歸
還，由甲○○自行運作以明責任，甲○○明知民間或人民團體所
募集之款項，區公所並無法令依據將該等募款解入北屯區公所公
庫為代辦用途之使用，復未向上級主管機關台中市政府事前報備
或以書面函件請求許可下，竟違背法令，仍於八十八年十月三十
日指示陳美雲開立九百九十六萬元收據乙張（台中市北屯區公所
自行收納款項統一收據收據聯Ｎ0000000號），託北屯區
慈善會理事曾文松轉交予北屯區慈善會撥款，北屯區慈善會則立
即依甲○○指示，於同年十一月一日由台中市農會北屯辦事處前
開募款帳戶中，匯款九百九十六萬元至台中市北屯區公所公庫帳
戶中（台灣銀行台中分行0000000000－0帳號），甲
○○並於同年十月三十日指示陳美雲簽擬該便當採購「所需經費
擬由九二一震災管理委員會中北屯區慈善會專戶委託代辦經費項
下支付，奉核可後，移請總務依規定辦理採購」，藉代辦性質以
混淆「捐款收入」之實，區公所會計員張麗玲在不知情下，乃依
該簽稿誤信為代辦性質，而以「代辦經費」列帳，甲○○利用其
具有北屯區公所區長之身份，立即親自致電東山國中及軍功、光
正、逢甲國小等學校校長等人員，表示自八十八年十一月一日起
將由台中市北屯區公所提供該校免費學生午餐，要求各校終止原
供應便當廠商契約，大同餐盒食品工廠人員也立即與各校接觸瞭
解便當數目及送交方式等，而甲○○為使大同餐盒食品工廠順利
取得午餐供應資格，乃指示時任區公所總務之乙○○配合辦理，
乙○○明知上情，竟與甲○○共同基於公務員明知為不實之事項
而登載於職務上所掌之公文書及圖利之犯意聯絡，於八十八年十
一月一日上午八時先簽擬「食品工廠遴選要點」，經甲○○於當
（一）日上午八時二十分核批後，乙○○隨即於當（一）日上午
八時三十分簽擬比價結果「擬與大同餐盒食品工廠簽訂合約」，
該簽文載明所列三家比價廠商，僅大同餐盒食品工廠條件符合行
政院衛生署之「危害分析重要管制點先期輔導證明」（下稱HACC
P ）及衛生局安全送達時效之規定，然實際上另有聚陽食品工廠
及潔達有限公司均為符合HACCP 標準廠商。而大同餐盒食品工廠
菜單為六菜，潔達有限公司僅星期三為五菜，其餘均為六菜，但
簽呈中卻刻意將潔達有限公司簽核為「內含五菜」；將此明知為
不實之事項而登載於其所掌之公文書，足以生損害於台中市政府
對於公文書管理之正確性及潔達有限公司、聚陽食品工廠。並循
行政程序先會簽會計員張麗玲、出納課員張明珠、研考課員陳美
雲再送交秘書王燕森（於同日九時三十分蓋章）等人後轉呈甲○
○，而甲○○明知依政府採購法第十五條第二、四項：「機關承
辦、監辦採購人員對於與採購有關之事項，涉及本人、配偶、三
親等內血親或姻親或同財共居親屬之利益，應行迴避。」、「廠
商或負責人與機關首長有第二項之情形，不得參與該機關之採購
。」之規定，竟不迴避而參與採購，隨即於當（一）日上午十時
核批，後又接續將該簽於同年十一月初送請民政課長葉德剛補蓋
章而完成該簽呈之公文程式。而甲○○於核准該簽之後，並以台
中市北屯區區公所法定代理人甲○○名義與大同餐盒食品工廠名
義上負責人吳芷青（甲○○次媳）簽約，而大同餐盒食品工廠亦
於簽約同（一）日中午即開始供應東山國中及軍功、光正、逢甲
國小等學校之學生午餐，因簽約與供餐為同一日，為免引人議論
，甲○○等人乃自次（二）日開始計價，大同餐盒食品工廠先後
二次向北屯區公所請領款項，分別為一、０二三、三六０元（八
十八年十二月三十日支付）、一、０七０、八四０元（八十九年
一月二十九日），第三次則因結餘款一、八七一、三三六元，於
八十九年四月十五日已由新任北屯區公所區長陳裕益未依合法程
序裁示匯交北屯區慈善會（台中市農會北屯辦事處「台中市北屯
區慈善會林宗枝，帳號0000000000000」），乃由
乙○○陪同吳芷青及北屯區慈善會人員至台中市農會北屯辦事處
領取款項後，交付大同餐盒食品工廠九五二、六八０元，大同餐
盒食品工廠共計具領款項為三、０四六、八八０元，若以每份便
當獲利三元（最低數）計，甲○○、乙○○共同圖得之不法利益
共二二八、五一六元（即三、０四六、八八０乘以四十分之三而
得），甲○○部分所得為一一四、二五八元（甲○○所占投資總
額為百分之五十）等情。因而撤銷第一審判決，改判論處上訴人
等共同依據法令從事公務之人員，對於主管之事務，明知違背法
令，直接圖自己及其他私人不法利益，因而獲得利益罪刑，固非
無見。
惟查：(一)、貪污治罪條例第六條第一項第四款之圖利罪，須以明
知違背法令，直接或間接圖自己或其他私人不法利益，因而獲得
不法利益者，為其構成要件。而承包工程或出售產品之廠商本該
有合理之利潤，故上開不法利益，須扣除合法利潤始足當之，尚
難以公務員辦理招標、比價過程涉及不法手段，即遽視合理之利
潤為不法利益。原判決理由欄貳、二、(三)、５、以供應每份餐盒
為四十元，其利潤約為三至五元，以最小數之三元計算，認甲○
○獲得之利潤為十一萬四千二百五十八元；並以上訴人等之比價
，如未以不法行為為之，大同餐盒食品工廠顯不足以取得承包權
而獲得利潤，因而認獲得之利潤即係不法利益。然大同餐盒食品
工廠供應系爭餐盒，所需支出之材料、工資等成本及合理利潤為
若干？原判決認定之每份三元之利潤是否超過合理利潤？原審未
予審認說明，即遽以上訴人等比價過程涉及不法為由，謂每份三
元之利潤即係不法利益，非但有調查未盡之違法，其適用法則亦
有未當。本院上次發回意旨就此已有明，原審仍未詳查釐清，
致瑕疵仍屬存在，自難昭信服。(二)、依原判決事實所載，甲○○
為使大同餐盒食品工廠順利取得午餐供應資格，乃指示時任區公
所總務之乙○○配合辦理，乙○○明知上情（即藉代辦性質，以
混淆捐款收入之事實），竟與甲○○共同基於公務員明知為不實
之事項而登載於職務上所掌之公文書及圖利之犯意聯絡，由乙○
○在其簽擬比價結果「擬與大同餐盒食品工廠簽訂合約」之簽文
載明不實之「所列三家比價廠商，僅大同餐盒食品工廠條件符合
行政院衛生署之『危害分析重要管制點先期輔導證明』（下稱HA
CCP ）及衛生局安全送達時效之規定」事項（實際上另二家比價
廠商即聚陽食品工廠及潔達有限公司均為符合HACCP 之標準廠商
，潔達有限公司僅星期三為五菜，其餘均為六菜，但簽呈中刻意
簽載為五菜），再會簽其他單位，轉呈甲○○核批等情。依此事
實，在職務上所掌公文書即簽呈上，為上開不實登載者，為乙○
○一人，甲○○並無何行為分擔，原判決理由欄貳、二、(五)、末
段認甲○○就公務員於公文書登載不實犯行，有行為分擔等由，
顯與事實之記載不符，已有判決理由矛盾之違法。又上訴人等如
有公務員於公文書登載不實之犯行，究竟甲○○係教唆乙○○為
之，應負教唆犯之罪責，抑上訴人二人謀議後，推由乙○○為之
，甲○○應負同謀共同正犯之罪責，原審未詳查剖析明白，即率
行判決，亦有未合。上訴意旨指摘原判決違背法令，尚非全無理
由，應認仍有發回更審之原因。又原判決理由欄貳、五，不另為
無罪諭知部分，基於審判不可分原則，應併予發回。
據上論結，應依刑事訴訟法第三百九十七條、第四百零一條，判
決如主文。
中    華    民    國  九十七  年    九    月  二十四  日
                      最高法院刑事第五庭
                          審判長法官  賴  忠  星
                                法官  林  秀  夫
                                法官  宋      祺
                                法官  洪  佳  濱
                                法官  呂  丹  玉
      本件正本證明與原本無異
                                      書  記  官
中    華    民    國  九十七  年    九    月   三十   日
                                                      Ｑ


司法院資訊處製作；財團法人民間司法改革基金會備份。
